【裁判字號】    95,上重訴,21
【裁判日期】    950511
【裁判案由】    殺人等
【裁判全文】
臺灣高等法院刑事判決                95年度上重訴字第21號
上  訴  人
即  被  告  甲○○
選任辯護人  黃炳飛律師
上列上訴人因殺人等案件，不服臺灣板橋地方法院94年度重訴字
第8號，中華民國94年12月20 日第一審判決（起訴案號：臺灣板
橋地方法院檢察署93年度偵字第17382 號），提起上訴，本院判
決如下：
    主  文
上訴駁回。
    事  實
一、甲○○受僱於謝明仁擔任保鑣，其平日因施用毒品之故，常
    向謝明仁預支薪水，其中於民國93年10月間，甲○○再次向
    謝明仁預支薪水時，謝明仁向甲○○表示：「不要常常這樣
    ，不然要將你處理掉」等語，甲○○遂心生不滿。嗣於93年
    10月24日晚間，甲○○、謝明仁二人與羅來恆、許金國、陳
    志昌等友人共同在臺北縣土城市○○路某土地公廟飲酒時，
    謝明仁再次提起甲○○日前借錢之事，甲○○更感不悅，未
    料渠等隨後會同羅榮土、洪月娥（起訴書誤載為洪月嬌）二
    人再至位於臺北縣土城市○○路121 號之「小上海茗茶餐廳
    」7 號包廂內繼續飲酒時，謝明仁又重提該事，加以甲○○
    因覺平日深受謝明仁欺凌，心懷怨恨已久，乃極度不滿而萌
    生殺人犯意，於餐宴途中返回住處，拿取家用水果刀一把，
    旋於同日晚間7 時55分許返回小上海茗茶餐廳，甲○○一進
    入7 號包廂，未發一語，立即以水果刀刺向謝明仁左胸部，
    致謝明仁因心臟遭受銳器刺切創而出血性休克死亡，甲○○
    當場為在旁之羅榮土、許金國二人制服後報警查獲，並扣得
    水果刀一把。
二、案經臺北縣政府警察局土城分局報請臺灣板橋地方法院檢察
    署檢察官偵查起訴。
    理  由
一、按被告以外之人於審判外之言詞或書面陳述，除法律有規定
    者外，不得作為證據，刑事訴訟法第159條第1項定有明文。
    是證人許金國、陳志昌、羅榮土、洪月娥、羅來恆、於警訊
    中之證述，均為審判外之陳述，無證據能力。
二、訊據被告對其於前揭時、地持扣案水果刀一把刺中被害人謝
    明仁左胸部，使被害人因心臟遭受銳器刺切創而出血性休克
    死亡等事實固坦承不諱，惟矢口否認有殺人犯行，辯稱：伊
    當時僅係想給被害人一個教訓，方拿水果刀刺向被害人之手
    臂，不料卻刺中左胸部，伊並沒有殺人之故意，且伊僅刺中
    一刀即未再次攻擊，亦可見伊無致被害人於死之意云云。
    本院查：
（一）被告於前揭時、地，以右手持扣案水果刀一刀刺中被害人
      前胸中線略偏左之心前區，並刺斷左第三肋骨之骨、第二
      肋間肌、第二肋骨之軟骨及第一肋間肌，往內刺穿心包膜
      、刺入心臟之右心室，到達心室中隔，因而造成被害人心
      臟刺切創致出血性休克死亡等事實，業據被告於警訊、偵
      查、原審及本院審理中均坦承不諱，核與證人許金國於偵
      查中、證人陳志昌、羅榮土、洪月娥、羅來恆於偵查及原
      審審理中所證述之情節相符，並有檢察官勘驗筆錄、土城
      分局現場勘查報告、法務部法醫研究所（93）法醫所醫鑑
      字第1642號鑑定書（其中所載「兇嫌右手持刀在坐姿死者
      『背後』刺入心臟所形成之傷勢」等內容，業經該所於94
      年4 月12日以法醫理字第0940001346號函補充更正為兇嫌
      與死者為面對面之情形下，亦有可能造成同樣傷勢）、相
      驗屍體證明書各一份、相驗屍體照片十四幀、現場照片三
      十二幀附卷可稽，及前揭水果刀一把扣案可資佐證，故此
      部分之事實應堪信為真實。
（二）按刑法殺人罪須以下手時主觀上殺意及死亡之預見為斷，
      又刑法所定殺人未遂罪與傷害罪之區別，本視加害人有無
      殺人犯意為斷，至於被害人受傷之多寡，及是否為致命部
      位，有時雖可藉為認定加害人有無殺意之心證，然究不能
      據為絕對標準，最高法院18年上字第1309號、19年上字第
      718 號判例意旨可資參照。申言之，行為人犯罪時內心主
      觀犯意，非他人輕易即得察覺，因此加害人之行為，究屬
      基於殺人之犯意或僅係傷害、重傷之故意，實應深入觀察
      加害人與被害人之關係、衝突之起因、加害人下手之方法
      、輕重、被害人受傷情形及加害人事後態度等各項外在客
      觀因素予以綜合評析。經查：
    1.被告於偵查中供稱：「謝明仁是地方的角頭大哥，有開設
      賭場，我經朋友介紹去謝的賭場打工，為了吸食海洛因，
      也常向謝預支薪水，案發前幾天，我又再度向謝預支薪水
      ，謝向我表示不要常常這樣，不然他要將我處理掉，加上
      他平常就常欺負我，所以我已經心生不滿，案發當日在土
      地公廟喝酒，謝又重提前幾天借錢之事，我已感到不悅，
      後來到了小上海餐廳謝又提起那件事，所以在包廂中我中
      途就離開回家去取水果刀…」等語（參見93年度偵字第17
      382號偵查卷第68 頁），於原審審理中亦供稱：「因為我
      當時有吸毒，他（按指被害人）對我很不爽，他有一次說
      要把我做掉，而且我想說他有一些槍枝，所以心裡很害怕
      …」等語（參見原審94年6月1日準備程序筆錄第2 頁），
      足見被害人平日常因被告預支薪水等事責罵、奚落被告，
      致被告因而對被害人心生不滿、積怨已久甚明。
    2.扣案水果刀為一般家用之水果刀（參見93年度相字第1286
      號相驗卷第81頁下方照片），依上開法醫研究所鑑定書所
      載，傷口由外而內之長度為7 公分，並刺斷左第三肋骨之
      骨、第二肋間肌、第二肋骨之軟骨及第一肋間肌，往內刺
      穿心包膜、刺入心臟之右心室，到達心室中隔，顯見該水
      果刀甚為鋒利及被告用力之猛。再由傷口部位觀之，被告
      係刺中前胸中線略偏左之心前區，且係刺入心臟之較偏向
      前胸中線之右心室，以被害人為體格普通之39歲中年男子
      （參見上開法醫研究所鑑定書）觀之，傷口處與被告辯稱
      欲刺向之被害人手臂處，一般而言至少相距十餘公分。另
      證人陳志昌、羅榮土、羅來恆、洪月娥於原審審理中均證
      稱被告係一進入包廂內就持刀刺向被害人，僅刺一刀等語
      ，證人羅榮土更證稱被告當時並未說話，一刀捅下去，被
      害人就倒下來了等語（見原審94年8月16 日審判筆錄），
      依上開法醫研究所鑑定書所載，被害人身上亦未有抵抗傷
      ，可見案發時事出突然，被害人根本不及作任何之抵抗或
      阻擋，至為灼然。
    3.被告所持之水果刀為一般家用水果刀，使用起來甚為稱手
      ，以當時被告與被害人間面對面之近距離觀之，被害人既
      無任何抵抗或阻擋之動作，則被告應可輕易持該把水果刀
      刺入其所欲刺入之部分。詎被告竟係刺入被害人前胸中線
      僅略為偏左（即心臟之右心室）之部位，顯見被告下手當
      時所欲刺入之目標即為被害人之心臟處或前胸中線處甚明
      ，絕非離該處相距至少10公分以上之被害人手臂處。按人
      之心臟或前胸中線處（內有心臟、肺臟等人體重要器官）
      ，均係人身之重大要害處，此為眾所皆知之事實，被告竟
      瞄準此處刺入，且其用力之猛竟能以一般家用水果刀刺入
      達7 公分之深，參以其對被害人平日積怨已久，顯可見其
      當時有致被害人於死之故意，至為灼然。
（二）復按被告既已刺中被害人之心臟要害處，自可預見被害人
      已生命垂危，有無再次攻擊被害人，並無太大意義，況被
      告下手後隨即為在旁之許金國、羅榮土二人奪下水果刀，
      羅榮土並將該把水果刀折彎乙節，亦據證人許金國於偵查
      中、證人陳志昌、羅榮土、洪月娥、羅來恆於原審審理中
      證述甚明，是被告以此辯稱下手當時並無殺人故意，尚乏
      所據。此外，被告自稱被害人乃為地方上之角頭大哥，並
      有槍枝，業如前述，若被告僅係基於教訓被害人之意思，
      而持刀刺向被害人之手臂，則以被害人之勢力及擁有槍枝
      之情況觀之，必定會對被告加以報復，是被告若僅欲傷害
      被害人之手臂以達教訓目的，不但未能達到洩恨之目的，
      反而會為自己帶來嚴重之不利後果，被告既常在被害人身
      旁擔任保鑣工作，自亦深知此理。一般而言，被告當時既
      已在盛怒之下，心態上與其說僅欲小小傷害被害人以達洩
      恨目的，毋寧說抱著大不了與被害人同歸於盡、玉石俱焚
      之心態，較為合乎常情，是被告辯稱其僅欲教訊被害人，
      並無殺害被害人之故意，揆諸前揭被告之動機、可能之心
      態、下手之部位、輕重等情觀之，顯非可採。據此，被告
      殺人部分之犯行，事證明確，堪以認定。
（三）被告於原審雖以其精神狀況置辯，認於本件案發當時其已
      達精神耗弱或心神喪失之程度云云，然經原審將被告送財
      團法人亞東紀念醫院鑑定精神狀態結果，認為：「藥物與
      酒精引致之幻覺妄想症如達於精神病狀態，且其幻覺妄想
      為直接引致犯罪行為之原因，則可適用精神耗弱或心神喪
      失。惟呂員（按即指被告）於案發前後並無足夠證據其為
      明顯之精神病狀態，仍可進行日常生活，且案發當日之動
      機係其實際之仇怨，非屬幻覺或妄想；其當日之飲酒量亦
      屬合理之酩酊量，非屬不可預期之首次病態酩酊；其認知
      功能可能因長期使用違禁藥品而受損，但目前之測驗顯示
      ，亦未達明顯認知功能障礙之程度。故綜此而言，呂員於
      案發當日傷害謝員（指被害人謝明仁）之行為而言，未適
      用精神耗弱或心神喪失。」等語，有該院94年10月1 日精
      神鑑定報告書一份在卷可按，是被告確曾因罹患精神病而
      自90年4月8日起即長期至亞東紀念醫院精神科、前臺北市
      立療養院（現改制為臺北市立聯合醫院松德院區）等處就
      診，有亞東紀念醫院94年4月4日亞歷字第0946410157號函
      及所附病歷資料、臺北市立聯合醫院94年4月8日北市醫松
      字第09431577300 號函及所附病歷資料各一份附卷可稽，
      然日常生活中並非無時無刻均處於幻覺或被迫害妄想之情
      境中，平日仍可正常生活，證人陳志昌、羅榮土於原審審
      理中亦證稱被告平日或案發當日，外觀表現與正常人相同
      等語（見原審94年8月16日審判筆錄第5頁、第12頁），且
      若被告平日即時常發病，亦難想像被害人謝明仁會長期僱
      用被告擔任賭場保鑣。再依本件被告殺人之動機為平日不
      滿被害人所累積之仇怨，並於案發當日被害人一再奚落被
      告而情緒爆發等情觀之，此乃為實際之仇恨，並非出自被
      告之幻覺，另案發現場為餐廳，必定有水果刀、菜刀等利
      器，詎被告於當日飲酒後卻係回家取刀後返回現場行兇，
      而非自現場隨意拿取其他利器行兇，亦可見被告萌生殺機
      後仍能策劃下手之方法，足認其行兇當時之認知能力及判
      斷能力與正常人相較，並無太大減損，難認已達精神耗弱
      或心神喪失之程度甚明。是綜合前揭精神鑑定報告及上開
      所述，被告此部分所辯，亦非可採。
三、核被告所為，係犯刑法第271條第1項之殺人罪。原審本同上
    見解，引用刑法第271條第1項之規定並審酌被告前有施用毒
    品經送觀察、勒戒之紀錄，有本院被告前案紀錄表一份在卷
    可按，且平日擔任賭場保鑣，並非正當工作，足徵其素行非
    佳，其既受僱於被害人謝明仁，謝明仁並常讓被告預支薪水
    ，客觀上謝明仁待被告不薄，並無虧欠被告之處，縱使謝明
    仁有時對被告之態度不佳，被告大可自行離職，實無動手殺
    人之理，詎其僅因細故不滿，即持刀殺人，且瞄準謝明仁之
    胸前要害處一刀斃命，可見其惡性不輕，及其犯罪之動機、
    目的、手段，犯罪後猶藉詞否認殺人犯意，暨迄今仍未賠償
    被害人家屬損害之犯後態度等一切情狀，量處被告無期徒刑
    ，並依刑法第37條第1 項規定宣告褫奪公權終身。又扣案之
    水果刀一把，雖為被告持以為本件殺人犯行所用之物，惟被
    告供承該把水果刀係自家中取出，且為其母親所有，即非屬
    被告所有之物，與刑法第38條第1項2款、第3 項之規定尚有
    未合，而不予諭知沒收，其所為裁判，核無不合，被告上訴
    仍否認有殺人故意，並指摘原審量刑過重，為無理由，應予
    駁回。
四、被告之選任辯護人以卷附93法醫所醫鑑字第1642號鑑定書第
    3頁所載鑑定經過之肉眼觀察過程與94年4月12日法醫理字第
    0940001326號函說明三之用字遣詞均模糊不確定，難認鑑定
    報告已明確無討論之空間，而請求傳訊法醫研究所鑑定人饒
    宇東法醫到庭，欲就鑑定之過程、研判之論據予以說明等情
    ﹔按法醫研究所94年4 月12日法醫理字第0940001326號函已
    說明雖原鑑定結果認被告係同向站在死者背後，手持刀由前
    往後刺入死者心臟，然若二人係面對面情形，也有可能造成
    同樣的傷勢。此鑑定結果與本院認定之事實並無扞格，亦未
    有模糊不清之處，自無再傳訊鑑定人到場說明之必要，併予
    敘明。
據上論斷，應依刑事訴訟法第368條，判決如主文。
本案經檢察官張秋雲到庭執行職務。
中    華    民    國    95    年    5    月    11    日
                  刑事第十一庭審判長法  官 張連財
                                    法  官 林明俊
                                    法  官 楊照男
以上正本證明與原本無異。
如不服本判決，應於收受送達後十日內向本院提出上訴書狀，其
未敘述上訴之理由者並得於提起上訴後十日內向本院補提理由書
（均須按他造當事人之人數附繕本），並依職權送上訴。
                                    書記官 陳秋雄
中    華    民    國    95    年    5    月    11    日
附錄：本案論罪科刑法條全文
中華民國刑法第271條
殺人者，處死刑、無期徒刑或 10 年以上有期徒刑。
前項之未遂犯罰之。
預備犯第 1 項之罪者，處 2 年以下有期徒刑。


司法院資訊處製作；財團法人民間司法改革基金會備份。
